ACORDAO-COMPLETO-2405695

ACÓRDÃO 1203/2020 ATA 16/2020 - PLENÁRIO

VISTOS, relatados e discutidos estes autos de Tomada de Contas Especial resultante da conversão de Representação versada no TC Processo 011.807/2015-6, à qual está apensada a Representação de que trata o TC Processo 013.131/2008-5, ambas alusivas a indícios de irregularidades na gestão, pelo Município de Poranga/CE, do Fundo de Manutenção e Desenvolvimento do Ensino Fundamental e Valorização do Magistério - Fundef em 2005 e 2006, do Fundo de Manutenção e Desenvolvimento da Educação Básica e de Valorização dos Profissionais da Educação - Fundeb e do Programa Nacional de Alimentação Escolar - Pnae em 2007.
	ACORDAM os Ministros do Tribunal de Contas da União, reunidos em sessão do Plenário, ante as razões expostas pelo Relator, em: 
		9.1. julgar irregulares as contas do Sr. Aderson José Pinho Magalhães e da Sra. Maria Aldenir Carreiro de Melo Pinho, nos termos dos arts. 1º, inciso I, 16, inciso III, alíneas b e c, e 19, caput, da Lei 8.443/1992;
	9.2. condenar solidariamente o Sr. Aderson José Pinho Magalhães e a Sra. Maria Aldenir Carreiro de Melo Pinho ao pagamento das quantias descritas a seguir, atualizadas monetariamente e acrescidas de juros de mora calculados a partir da respectiva data até o dia da efetiva quitação, fixando-lhes o prazo de 15 (quinze) dias, a contar da notificação, para que comprovem, perante o Tribunal (art. 214, inciso III, alínea a, do Regimento Interno do TCU) , o recolhimento do débito em favor do Fundo de Manutenção e Desenvolvimento da Educação Básica e de Valorização dos Profissionais da Educação - Fundeb, na forma da legislação em vigor:
	9.2.1. débitos referentes ao Fundef/2005:
	Data 
	Valor (R$) 

	11/10/2005
	60.000,00

	23/11/2005
	60.000,00

	02/12/2005
	18.325,00

	07/12/2005
	25.645,00

	20/12/2005
	51.497,26

 	9.2.2. débitos referentes ao Fundef/2006:
	Data
	Valor (R$) 

	22/05/2006
	60.000,00

	20/06/2006
	60.000,00

	20/07/2006
	60.000,00

	30/08/2006
	60.000,00

	28/09/2006
	60.000,00

	15/12/2006
	60.000,00

	9.2.3. débitos referentes ao Fundeb/2007:
	Data
	Valor (R$) 

	30/03/2007
	15.000,00

	30/04/2007
	68.885,00

	10/05/2007
	9.300,00

	14/05/2007
	7.000,00

	16/05/2007
	8.600,00

	18/05/2007
	20.000,00

	30/05/2007
	25.000,00

	1º/06/2007
	3.100,00

	06/06/2007
	9.000,00

	20/06/2007
	12.000,00

	27/06/2007
	28.000,00

	29/06/2007
	4.000,00

	29/06/2007
	12.000,00

	02/07/2007
	23.000,00

	04/07/2007
	5.000,00

	20/07/2007
	14.000,00

	1º/08/2007
	13.000,00

	08/08/2007
	15.000,00

	16/08/2007
	1.400,00

	22/08/2007
	9.000,00

	29/08/2007
	27.000,00

	05/09/2007
	1.400,00

	10/09/2007
	4.000,00

	19/09/2007
	9.000,00

	19/07/2007
	4.000,00

	20/07/2007
	12.000,00

	9.3. aplicar a multa prevista no art. 57 da Lei 8.443/1992 ao Sr. Aderson José Pinho Magalhães e à Sra. Maria Aldenir Carreiro de Melo Pinho, individualmente, no valor de R$ 65.000,00 (sessenta e cinco mil reais) , fixando o prazo de 15 (quinze) dias, a contar da notificação, para que comprovem, perante o Tribunal (art. 214, inciso III, alínea a, do RI/TCU) , o recolhimento das dívidas ao Tesouro Nacional, atualizadas monetariamente desde a data do presente Acórdão até a do efetivo recolhimento, caso pagas após o vencimento, na forma da legislação em vigor;
	9.4. autorizar, caso requerido, nos termos do art. 26 da Lei 8.443/1992, c/c o art. 217 do Regimento Interno/TCU, o parcelamento das dívidas em até 36 (trinta e seis) parcelas mensais e sucessivas, sobre as quais incidirão os correspondentes acréscimos legais (débito: atualização monetária e juros de mora; multa: atualização monetária) , esclarecendo aos responsáveis que a falta de pagamento de qualquer parcela importará no vencimento antecipado do saldo devedor, sem prejuízo das demais medidas legais;
	9.5. autorizar desde logo a cobrança judicial das dívidas, nos termos do art. 28, inciso II, da Lei 8.443/1992, caso não atendida a notificação;
	9.6. enviar cópia deste Acórdão à Procuradoria da República no Estado do Ceará, com fundamento no art. 16, § 3º, da Lei 8.443/1992.

Tomada de contas especial autuada em razão de indícios de irregularidades na gestão do Fundo de Manutenção e Desenvolvimento do Ensino Fundamental e Valorização do Magistério - Fundef em 2005 e 2006, do Fundo de Manutenção e Desenvolvimento da Educação Básica e de Valorização dos Profissionais da Educação - Fundeb e do Programa Nacional de Alimentação Escolar - Pnae em 2007.

Município de Poranga/CE.

3. Responsáveis: Aderson José Pinho Magalhães (XXX.217.993-XX), ex-Prefeito; Maria Aldenir Carreiro de Melo Pinho (XXX.434.903-XX), ex-Secretária Municipal da Educação.

13.1. Ministros presentes: José Mucio Monteiro (Presidente), Walton Alencar Rodrigues, Benjamin Zymler, Augusto Nardes, Raimundo Carreiro, Ana Arraes, Bruno Dantas e Vital do Rêgo.
13.2. Ministros-Substitutos presentes: Marcos Bemquerer Costa (Relator), André Luís de Carvalho e Weder de Oliveira.

ACORDAO-COMPLETO-2444987

Acórdão 79/2021 - Plenário

MARCOS BEMQUERER

Trata-se da Tomada de Contas Especial resultante da conversão de Representação formulada pelo Tribunal de Contas dos Municípios do Ceará - TCM/CE (TC Processo 011.807/2015-6) , à qual encontra-se apensada Representação do Fundo Nacional de Desenvolvimento da Educação - FNDE (TC Processo 013.131/2008-5) . Os feitos dizem respeito à gestão, pelo Município de Poranga/CE, dos recursos do Fundo de Manutenção e Desenvolvimento do Ensino Fundamental e Valorização do Magistério - Fundef em 2005 e 2006, do Fundo de Manutenção e Desenvolvimento da Educação Básica e de Valorização dos Profissionais da Educação - Fundeb e do Programa Nacional de Alimentação Escolar - Pnae em 2007.
2.	A Representação do FNDE (TC Processo 013.131/2008-5) teve por objeto a gestão dos recursos do Fundef/Fundeb nos exercícios de 2005, 2006 e 2007. Por meio do Acórdão 341/2010-TCU-Plenário, sob a relatoria do Ministro Raimundo Carreiro, a matéria foi conhecida e considerada procedente, aplicou-se a multa prevista no art. 58, inciso IV, da Lei 8.443/1992 ao Sr. Aderson José Pinho Magalhães e solicitou-se ao TCM/CE que, tão logo apreciada por aquela Corte a Tomada de Contas Especial 5.753/2009, fosse remetida cópia da decisão adotada à Secretaria de Controle Externo no Estado do Ceará. Por meio do Acórdão 3.688/2015, o TCM/CE declarou a prescrição quinquenal da pretensão ressarcitória do débito, extinguindo o feito, mas não atendeu à solicitação de informações formulada por esta Corte. 
3.	A Representação do TCM/CE (TC Processo 011.807/2015-6) foi oriunda do Requerimento 3.956/2011, instaurado naquela Corte pela Promotoria de Justiça da Comarca de Poranga/CE, com base em relato do vereador Jonas Chaves Ferreira sobre movimentação indevida das contas correntes relativas ao Pnae e Fundeb/2007. Por meio do Acórdão 911/2015-TCU-Primeira Câmara do TCM/CE, aquele processo foi extinto, também em função do acolhimento da tese de prescrição quinquenal do débito.
4.	Ao apreciar o TC Processo 011.807/2015-6, o Plenário desta Casa entendeu que, devido à independência das instâncias administrativa, judicial e de controle externo, as deliberações do TCM/CE não obstam o exame da matéria pelo TCU.
5.	Assim, por meio do Acórdão 777/2017-TCU-Plenário, de 19/04/2017 (peça 3) , no qual atuei como Relator, foi determinada, com fundamento no art. 47 da Lei 8.443/1992, a conversão do TC Processo 011.807/2015-6 em Tomada de Contas Especial, bem como a juntada do TC Processo 013.131/2008-5 aos autos a serem constituídos, com vistas à citação do Sr. Aderson José Pinho Magalhães, ex-Prefeito, e Maria Aldenir Carreiro de Melo Pinho, Secretária Municipal de Educação, acerca das seguintes ocorrências: 
"9.1.1. incompatibilidade entre as informações sobre pagamento de abono aos professores em 2005 e 2006 prestadas ao Tribunal de Contas dos Municípios do Estado do Ceará e o valor efetivo dos benefícios, noticiada no TC Processo 013.131/2008-5; 
9.1.2. não aplicação do mínimo de 60% da receita do Fundeb na remuneração dos profissionais do magistério em efetivo exercício no ensino fundamental e/ou ensino médio público, contrariando o disposto no art. 22 da Lei 11.494/2007, conforme noticiado no TC Processo 013.131/2008-5; 
9.1.3. saques indevidos, em 2007, de recursos da conta específica do Fundeb (20.501-X) , conforme noticiado no TC Processo 013.131/2008-5, inclusive das 23 transferências identificadas neste TC Processo 011.807/2005-6; e
9.1.4. movimentações irregulares, em 2007, da conta corrente específica do Pnae (5.694-4) , identificadas neste TC Processo 011.807/2015-6;"
6. 	A então denominada Secretaria de Controle Externo no Estado do Ceará ¿ Secex/CE, atual Secretaria do TCU no Estado do Ceará - SEC/CE, promoveu a citação do Sr. Aderson José Pinho Magalhães (peça 12) e da Sra. Maria Aldenir Carreiro de Melo Pinho (peça 10) para que comprovassem a restituição aos cofres do FNDE das quantias impugnadas, atualizadas monetariamente desde as respectivas datas até o efetivo recolhimento, abatendo-se, na oportunidade, as quantias eventualmente ressarcidas, e/ou apresentassem alegações de defesa quanto às seguintes ocorrências:
"a)  na utilização dos recursos do Fundeb, relativamente à não aplicação do mínimo de 60% da receita do aludido fundo e à possível ausência de pagamentos reais dos abonos aos professores em 2005 e 2006, conforme parcelas discriminadas abaixo:			 
Exercício de 2005
	Data do cheque
	              Valor (R$) 

	01/07/2005
	50.478,45

	11/10/2005
	60.000,00

	23/11/2005
	60.000,00

	02/12/2005
	25.645,00

	07/12/2005
	25.645,00

	20/12/2005
	51.497,26

	22/12/2005
	51.497,26

	30/12/2005
	56.897,00

Exercício de 2006
	        Data do cheque
	              Valor (R$) 

	22/05/2006
	60.000,00

	20/06/2006
	60.000,00

	20/07/2006
	60.000,00

	 30/08/2006
	60.000,00

	28/09/2006
	60.000,00

	15/12/2006
	60.000,00

b) saques irregulares em 2007 de recursos da conta específica do Fundeb (20.501-X) para contas gerais da prefeitura 7.222-2 e 14.415-0, relativamente aos seguintes valores:
Exercício de 2007
	Data da transferência
	Valor (R$) 

	30/03/2007
	15.000,00

	30/04/2007
	68.885,00

	10/05/2007
	9.300,00

	14/05/2007
	7.000,00

	16/05/2007
	8.600,00

	18/05/2007
	20.000,00

	30/05/2007
	25.000,00

	1º/06/2007
	3.100,00

	06/06/2007
	9.000,00

	20/06/2007
	12.000,00

	27/06/2007
	28.000,00

	29/06/2007
	4.000,00

	29/06/2007
	12.000,00

	02/07/2007
	23.000,00

	04/07/2007
	5.000,00

	20/07/2007
	14.000,00

	01/08/2007
	13.000,00

	08/08/2007
	15.000,00

	16/08/2007
	1.400,00

	22/08/2007
	9.000.00

	29/08/2007
	27.000,00

	05/09/2007
	1.400.00

	10/09/2007
	4.000,00

	19/09/2007
	9.000,00

	19/07/2007
	4.000.00

	20/07/2007
	12.000,00

c) Ocorrências: 
c.1) incompatibilidade entre as informações sobre pagamento de abono aos professores em 2005 e 2006 prestadas ao Tribunal de Contas dos Municípios do Estado do Ceará e o valor efetivo dos benefícios, noticiada no TC Processo 013.131/2008-5;
c.2) não aplicação do mínimo de 60% da receita do Fundeb na remuneração dos profissionais do magistério em efetivo exercício no ensino fundamental e/ou ensino médio público, contrariando o disposto no art. 22 da Lei 11.494/2007, conforme noticiado no TC Processo 013.131/2008-5;
c.3) transferências de recursos da conta 20.501-X do Fundeb, agência 1409-5, do Banco do Brasil S/A de Nova Russas para as contas de 7.222-2 e 14.415-0, ambas contas do Fundo Geral da Prefeitura Municipal de Poranga/CE;
c.4) movimentações irregulares, em 2007, da conta corrente específica do Pnae (5.694-4) , identificadas na Representação do TC Processo 011.807/2005-6."
7.	Após o deferimento do pedido de prorrogação do prazo para apresentação de defesa (peças 16 e 17) , a Sra. Maria Aldenir Carreiro de Melo Pinho autuou os elementos constantes às peças 22-29, analisados pela SEC/CE na instrução que compõe a peça 30, que ora transcrevo no essencial, com ajustes de forma: 
"EXAME TÉCNICO
Alegações de defesa da ex-secretária de Educação (peças 22-29) 
11. 	A defendente, Maria Aldenir Carreiro de Melo Pinho (...) , mediante representante constituído nos autos (peça 18) , requer seja decretada a incompetência do TCU para analisar a matéria do feito, afeta ao extinto TCM/CE, como também reconhecida sua ilegitimidade para responder acerca das questões ventiladas, visto não [ser] ordenadora das despesas gravadas. 
12.	Requer [que a tomada de contas especial seja considerada iliquidável], por prejuízo grave ao contraditório e à ampla defesa, [ou que,] no mérito, seja julgada improcedente. Acosta documentação comprobatória (peças 22 a 29) .
13.	Além de alegar a prescrição da pretensão punitiva desta Corte no que concerne a sua participação nos eventos que ensejaram a TCE, bem como prejuízo grave ao seu exercício do contraditório e da ampla defesa, dada a extensão do lapso temporal decorrido entre os fatos questionados e a sua citação, a defendente, no mérito, alega que a matéria já havia sido objeto de exame e julgamento pela regularidade no âmbito do extinto TCM/CE, e que a comprovação de despesas do período está ainda sob exame do TCE/CE, que assumiu as competências do TCM.
Análise
14.	O Acórdão 777/2017-TCU-Plenário converteu o TC Processo 011.807/2015-6, de representação em TCE, devido à evidência de desvio de ativos do [Fundef], do Fundeb [e do PNAE], nos exercícios 2005, 2006 e 2007 (parágrafos 11 e 12 do Voto do Relator, peça 4) . Tal débito gravado sobre os ativos do Fundeb [não foi] julgado no mérito pelo extinto TCM/CE por causa da prescrição quinquenal adotada naquela Corte.
Os fatos [apurados nas] contas especiais ocorreram no período de 2005 a 2007. (...) 
Entrementes, no aludido Acórdão 777/2017-TCU-Plenário, de 19/4/2017, que determinou a conversão da representação original nesta TCE, já se estabelece a citação dos dois responsáveis, ficando [eles] sob o alcance da pretensão punitiva da Corte de Contas. 
No entanto, no que se depreende do Decreto Municipal 4/2005 (peça 24, p. 87) , é ancilar a participação da secretária de Educação nos fatos da TCE, afetos à execução financeira do fundo e que deram azo ao débito consolidado nestas contas.
Cabe a aplicação da multa do art. 58, inciso III, da Lei 8.443/1992, já que a pretensão punitiva desta Corte sobre o feito não prescreveu.     
CONCLUSÃO
No período gravado, evidências de dano à aplicação do Fundeb são robustas, estando pontuadas nos termos abaixo discriminados.  
	a. Incompatibilidade entre as informações sobre pagamento de abono aos professores em 2005 e 2006 prestadas ao Tribunal de Contas dos Municípios do Estado do Ceará e o valor efetivo dos benefícios, noticiada no TC Processo 013.131/2008-5.
	b. Não aplicação do mínimo de 60% da receita do Fundeb na remuneração dos profissionais do magistério em efetivo exercício no ensino fundamental e/ou ensino médio público, contrariando o disposto no art. 22 da Lei 11.494/2007, conforme noticiado no TC Processo 013.131/2008-5.
	c. Saques indevidos, em 2007, de recursos da conta específica do Fundeb (20.501-X) , conforme noticiado no TC Processo 013.131/2008-5, inclusive das 23 transferências identificadas neste TC Processo 011.807/2005-6.   
As citações foram promovidas pela Secex-CE. O ex-prefeito manteve-se inerte no que toca à apresentação de alegações de defesa. Transcorrido o prazo regimental fixado e mantendo-se inerte o responsável quanto [às] alegações de defesa [e à] comprovação de recolhimentos, impõe-se seja considerado revel, dando-se prosseguimento à TCE, de acordo com o artigo 12, § 3º, da Lei 8.443/1992.
Configurada a revelia e inexistindo comprovação da boa e regular aplicação dos recursos do Fundeb, considerados os elementos existentes nos autos, não resta alternativa senão dar seguimento ao processo proferindo julgamento sobre os elementos aqui presentes. 
Em se tratando de processo no qual a parte interessada não se manifestou, não há elementos para que se possa efetivamente aferir e reconhecer a ocorrência de boa-fé na conduta do arrolado, podendo o TCU, desde logo, proferir o julgamento de mérito pela irregularidade.     
Do exame das peças contidas no processo, verifica-se que foram cumpridas as normas em relação à instauração e ao desenvolvimento da TCE. Da análise dos autos, verifica-se que fo[i] dada oportunidade de defesa aos responsáveis, em obediência aos princípios constitucionais que asseguram o direito ao contraditório e à ampla defesa." 
8. 	Diante do exposto, a proposta de encaminhamento uniforme da SEC/CE (peças 30-32) , que contou com a anuência do Ministério Público junto ao TCU (peça 33) , representado pelo Subprocurador-Geral Lucas Rocha Furtado, é a seguinte:
"I. Considerar revel o responsável, Aderson José Pinho Magalhães (...) , nos termos do § 3º do art. 12 da Lei 8.443/1992.
II. Rejeitar as alegações de defesa apresentadas por Maria Aldenir Carreiro de Melo Pinho (...) .       
III. Julgar irregulares as contas, com fundamento no artigo 71, inciso II, da CF/1988, nos arts. 1º, inciso I, 8°, § 2°, 15 e 16, inciso III, alínea 'c', da Lei 8.443/1992 c/com os arts. 1º, inciso I, 201, § 2º, 205, e 209, inciso III, do RI-TCU, de Aderson José Pinho Magalhães (...) e Maria Aldenir Carreiro de Melo Pinho (...) . 
IV. Condenar em débito, ao pagamento das quantias a seguir especificadas, Aderson José Pinho Magalhães (...) , conforme preconizam os arts. 19, caput, e 23, inciso III, da Lei 8.443/1992, c/com os arts. 210, caput, e 214, inciso III, do RI-TCU, com a fixação do prazo de 15 (quinze) dias, a contar da notificação, para comprovar, perante o Tribunal, nos termos do art. 214, inciso III, alínea 'a', do RI-TCU, o recolhimento da dívida em favor do Fundo de Manutenção e Desenvolvimento da Educação Básica e de Valorização dos Profissionais da Educação (Fundeb) , atualizada monetariamente e acrescida dos juros de mora, calculados a partir das datas de ocorrência do seu fato gerador até o efetivo recolhimento, abatendo-se, na oportunidade, as quantias já recolhidas ou quaisquer novos valores eventualmente ressarcidos, na forma da legislação em vigor. 
Débito. 
					 Exercício de 2005
	Data do cheque
	Valor (R$) 

	1º/7/2005
	50.478,45

	11/10/2005
	60.000,00

	23/11/2005
	60.000,00

	2/12/2005
	25.645,00

	7/12/2005
	25.645,00

	20/12/2005
	51.497,26

	22/12/2005
	51.497,26

	30/12/2005
	56.897,00

					Exercício de 2006
	Data do cheque
	Valor (R$) 

	22/5/2006
	60.000,00

	20/6/2006
	60.000,00

	20/7/2006
	60.000,00

	30/8/2006
	60.000,00

	28/9/2006
	60.000,00

	15/12/2006
	60.000,00

					Exercício de 2007
	Data da transferência
	Valor (R$) 

	30/3/2007
	15.000,00

	30/4/2007
	68.885,00

	10/5/2007
	9.300,00

	14/5/2007
	7.000,00

	16/5/2007
	8.600,00

	18/5/2007
	20.000,00

	30/5/2007
	25.000,00

	1º/6/2007
	3.100,00

	6/6/2007
	9.000,00

	20/6/2007
	12.000,00

	27/6/2007
	28.000,00

	29/6/2007
	4.000,00

	29/6/2007
	12.000,00

	2/7/2007
	23.000,00

	4/7/2007
	5.000,00

	20/7/2007
	14.000,00

	1º/8/2007
	13.000,00

	8/8/2007
	15.000,00

	16/8/2007
	1.400,00

	22/8/2007
	9.000.00

	29/8/2007
	27.000,00

	5/9/2007
	1.400.00

	10/9/2007
	4.000,00

	19/9/2007
	9.000,00

	19/7/2007
	4.000.00

	20/7/2007
	12.000,00

V. Aplicar a multa prevista no art. 57 da Lei 8.443/1992 a Aderson José Pinho Magalhães (...) , com a fixação do prazo de 15 (quinze) dias, a contar da notificação, para comprovar, perante o Tribunal (art. 214, inciso III, alínea 'a', do Regimento Interno) , o recolhimento da dívida ao tesouro nacional, atualizada monetariamente desde a data do acórdão que vier a ser proferido até a do efetivo recolhimento, se [for paga] após o vencimento, na forma da legislação em vigor.    
VI. Aplicar a multa prevista no art. 58 da Lei 8.443/1992, inciso III, a Maria Aldenir Carreiro de Melo Pinho (...) , com a fixação do prazo de 15 (quinze) dias, a contar da notificação, para comprovar, perante o Tribunal (art. 214, inciso III, alínea 'a', do Regimento Interno) , o recolhimento da dívida ao tesouro nacional, atualizada monetariamente desde a data do acórdão que vier a ser proferido até a do efetivo recolhimento, se [for paga] após o vencimento, na forma da legislação em vigor.   
VII. Autorizar a cobrança judicial da dívida, desde logo, nos termos do art. 28, inciso II, da Lei 8.443/1992, caso não atendidas as notificações. 
VIII. Autorizar o parcelamento da dívida, em até 36 parcelas mensais e consecutivas caso seja solicitado e se o processo não tiver sido remetido para cobrança judicial, nos termos do art. 26 da Lei 8.443/1992 c/c o art. 217 do RI/TCU, fixando-se o vencimento da primeira parcela em quinze dias, a contar do recebimento da notificação, e os das demais a cada trinta dias, devendo incidir sobre cada valor mensal os correspondentes acréscimos legais, na forma prevista na legislação em vigor; bem como esclarecer ao responsável que, em caso de parcelamento da dívida, a falta de pagamento de qualquer parcela importará no vencimento antecipado do saldo devedor (art. 217, § 2º, do RI/TCU) . 
IX. Encaminhar cópia da deliberação que vier a ser proferida, bem como do relatório e do voto que a fundamentarem, ao procurador-chefe da Procuradoria da República do Estado do Ceará, nos termos do § 3º do art. 16 da Lei 8.443/1992 c/com o § 7º do art. 209 do Regimento Interno do TCU, para adoção das medidas que entender cabíveis."
	É o Relatório.

Subprocurador-Geral Lucas Rocha Furtado.

TOMADA DE CONTAS ESPECIAL. MUNICÍPIO DE PORANGA/CE. FUNDO DE MANUTENÇÃO E DESENVOLVIMENTO DO ENSINO FUNDAMENTAL E VALORIZAÇÃO DO MAGISTÉRIO - FUNDEF 2005 E 2006. AUSÊNCIA DE COMPROVANTE DO PAGAMENTO DE ABONO SALARIAL DEVIDO AOS PROFESSORES. FUNDO DE MANUTENÇÃO E DESENVOLVIMENTO DA EDUCAÇÃO BÁSICA E DE VALORIZAÇÃO DOS PROFISSIONAIS DA EDUCAÇÃO - FUNDEB 2007. TRANSFERÊNCIA INDEVIDA DE RECURSOS. CITAÇÃO DO EX-PREFEITO E DA EX-SECRETÁRIA MUNICIPAL DE EDUCAÇÃO. REVELIA DO PRIMEIRO RESPONSÁVEL. REJEIÇÃO PARCIAL DAS ALEGAÇÕES DE DEFESA DA SEGUNDA RESPONSÁVEL. CONTAS IRREGULARES. DÉBITO E MULTA. Com base no art. 16, inciso III, alíneas b e c, da Lei 8.443/1992, julgam-se irregulares as contas quando não comprovada a regularidade na gestão de verbas federais, da qual resulte dano ao erário, sem prejuízo da imposição de débito e multa.

TOMADA DE CONTAS ESPECIAL (TCE)

Secretaria do TCU no Estado do Ceará - Secex/CE.

Trata-se da Tomada de Contas Especial resultante da conversão de Representação formulada pelo Tribunal de Contas dos Municípios do Ceará - TCM/CE (TC Processo 011.807/2015-6) , à qual encontra-se apensada à Representação do Fundo Nacional de Desenvolvimento da Educação - FNDE (TC Processo 013.131/2008-5) . Os feitos apontam indícios de irregularidade na gestão, pelo Município de Poranga/CE, dos recursos do Fundo de Manutenção e Desenvolvimento do Ensino Fundamental e Valorização do Magistério - Fundef em 2005 e 2006, do Fundo de Manutenção e Desenvolvimento da Educação Básica e de Valorização dos Profissionais da Educação - Fundeb e do Programa Nacional de Alimentação Escolar - Pnae em 2007.
2.	 A Representação de que trata o TC Processo 013.131/2008-5 (anexo) foi conhecida e considerada procedente, tendo este Plenário, por meio do Acórdão 341/2010, aplicado ao Sr. Aderson José Pinho Magalhães a multa prevista no art. 58, inciso IV, da Lei 8.443/1992. O processo não foi imediatamente convertido em Tomada de Contas Especial devido à tramitação do processo 5.753/2008 no TCM/CE, da mesma natureza, razão pela qual solicitou-se informação sobre o desfecho daquele feito. Por meio do Acórdão 3.688/2015, aquele Tribunal declarou a incidência da prescrição quinquenal das ações ressarcitórias e extinguiu o feito, sem noticiar o fato ao TCU.
3.	A matéria versada no TC Processo 011.807/2015-6 decorre do Requerimento 3.956/2011, formulado pelo Ministério Público do Município de Poranga/CE junto ao TCM/CE, extinto pelo Acórdão 911/2015 daquela Corte de Contas, também em razão do acolhimento da tese da prescrição quinquenal. O Plenário do TCU entendeu que, devido à independência das instâncias administrativa, judicial e de controle externo, deliberações do TCM/CE não obstam o exame da matéria pelo TCU.
4.	Assim, por meio do Acórdão 777/2017-TCU-Plenário, de 19/04/2017, no qual atuei como Relator, foram determinadas, com fundamento no art. 47 da Lei 8.443/1992, a conversão do TC Processo 011.807/2015-6 em Tomada de Contas Especial e a juntada do TC Processo 013.131/2008-5 aos autos a serem constituídos, com vistas à citação dos Srs. Aderson José Pinho Magalhães, ex-Prefeito, e Maria Aldenir Carreiro de Melo Pinho, ex-Secretária Municipal da Educação, pelas seguintes ocorrências: 
"9.1.1. incompatibilidade entre as informações sobre pagamento de abono aos professores em 2005 e 2006 prestadas ao Tribunal de Contas dos Municípios do Estado do Ceará e o valor efetivo dos benefícios, noticiada no TC Processo 013.131/2008-5; 
9.1.2. não aplicação do mínimo de 60% da receita do Fundeb na remuneração dos profissionais do magistério em efetivo exercício no ensino fundamental e/ou ensino médio público, contrariando o disposto no art. 22 da Lei 11.494/2007, conforme noticiado no TC Processo 013.131/2008-5; 
9.1.3. saques indevidos, em 2007, de recursos da conta específica do Fundeb (20.501-X) , conforme noticiado no TC Processo 013.131/2008-5, inclusive das 23 transferências identificadas neste TC Processo 011.807/2015-6; e
9.1.4. movimentações irregulares, em 2007, da conta corrente específica do Pnae (5.694-4) , identificadas neste TC Processo 011.807/2005-6;"
5.	A citação dos Responsáveis, promovida pela então Secretaria de Controle Externo no Estado do Ceará, não incluiu no quantum devido o valor das movimentações irregulares do Pnae/2007 mencionadas no subitem 9.1.4 do Acórdão 777/2017-TCU-Plenário. Conforme consta do TC Processo 011.807/2015-6 (peça 1, p. 4-8) , trata-se de transferências da conta específica do programa (5.694-4) para as contas do fundo geral do Município (7.222-0 e 14.415-0) , no valor de R$ 30.000,00, em 04/07/2007, e de R$ 10.000,00, em 06/07/2007, parcialmente restituídas por depósito de R$ 20.000,00, efetuado em 10/07/2007, proveniente da conta do Fundo de Participação dos Municípios - FPM (4.271-4) .
6.	Deixei de restituir os autos à unidade instrutiva para observância do subitem 9.1.4 do Acórdão 777/2017-TCU-Plenário por economia processual.
7.	Efetuadas as citações nos endereços dos responsáveis (peças 10 e 12) , conforme demonstram os avisos de recebimento (peças 14 e 20) , apenas a Sra. Maria Aldenir Carreiro de Melo Pinho apresentou alegações de defesa, a seguir sintetizadas:
	a) incompetência do TCU para julgar a matéria, porque "a fiscalização do uso dos recursos do Fundeb compete, primariamente ao TCM/CE e ao respectivo conselho de fiscalização municipal" (Acórdão 11119/2011-TCU-Segunda Câmara, Relator Ministro-Substituto Augusto Sherman) ; 
	b) grave prejuízo ao contraditório, à ampla defesa e à segurança jurídica, pelo longo tempo transcorrido entre os atos questionados, referentes aos exercícios de 2005 a 2007, e a citação da Responsável, implementada em 05/12/2018 (Acórdão 711/2006-TCU-Primeira Câmara, Relator Ministro Guilherme Palmeira) ;
	c) iliquidez das contas, uma vez que o prazo de 5 (cinco) anos caracterizaria a impossibilidade material de julgamento, a teor dos arts. 20 e 21, §§ 1º e 2º, da Lei 8.443/1992 e dos precedentes nos Acórdãos 285/2006 (Relator Ministro Guilherme Palmeira) e 3045/2007 (no qual atuei como Relator) da 1ª Câmara e dos Acórdãos 64/2007 (Relator Ministro Ubiratan Aguiar) , 2158/2006 e 1728/2008 (Relator Ministro Benjamin Zymler) da 2ª Câmara;
	d) prescrição da pretensão punitiva da Administração Pública Federal em cinco anos contados da data do fato, por força do art. 1º da Lei 9.873/1999;
	e) coisa julgada em relação ao pagamento de abonos aos professores em 2005, pois o tema foi objeto da Tomada de Contas Especial 9.679/2010 instaurada no Tribunal de Contas do Estado do Ceará, que substituiu o TCM/CE, tendo o Acórdão 5480/2010 atestado a regularidade de todos os pagamentos, no montante de R$ 381.659,97, com base em cópia das folhas de pagamentos apresentada pela Responsável, neste feito reproduzidos (documento 4) ;
	f) ilegitimidade passiva da defendente quanto ao pagamento de abono aos professores no exercício de 2006, pois ela não assinou qualquer dos seis empenhos questionados, no total de R$ 360.000,00, tendo a arguição de incorreta identificação da Responsável sido admitida no Acórdão 4423/2016 do TCE/CE, que atribuiu efeito suspensivo ao Recurso de Revisão interposto pela interessada no Processo 10.966/2010 (documento 8) .
8.	 A Secretaria de Controle Externo no Estado do Ceará - Secex/CE, ora denominada Secretaria do TCU no Ceará - SEC/CE, propõe a declaração da revelia do Sr. Aderson José Pinho Magalhães e a rejeição das alegações de defesa da Sra. Maria Aldenir Carreiro de Melo Pinho, por não ter descaracterizado as ocorrências pelas quais foi citada. Não obstante, afastou a responsabilidade da gestora pelo débito ora discutido, classificando como "ancilar" a sua participação nas irregularidades cometidas, em face do Decreto Municipal 4/2005 (peça 24, p. 87) , que atribuía competência ao Secretário de Finanças para a ordenação de despesas.
9.	A proposta de encaminhamento da SEC/CE, que contou com a anuência do Ministério Público junto ao TCU, representado pelo Subprocurador-Geral Lucas Rocha Furtado, é pelo julgamento das contas dos mencionados responsáveis como irregulares, com fundamento no art. 16, inciso III, alínea c, da Lei 8.443/1992, a condenação do ex-Prefeito ao pagamento do débito e da multa prevista no art. 57 da LOTCU, e a aplicação à ex-Secretária Municipal de Saúde da multa prevista no art. 58 do mesmo diploma.
10.	Feito esse necessário histórico, passo a examinar as questões preliminares. A arguição de incompetência do TCU para julgar a utilização dos recursos do Fundeb não prospera, pois conforme consta do Acórdão 2584/2014-TCU-Plenário, no qual atuei como Relator, "a transferência de recursos da União a título de complementação das verbas do Fundeb municipal ou estatual atrai a competência do TCU para fiscalizar o cumprimento de todo o conjunto de obrigações impostas pelas normas de regência aos entes envolvidos no custeio e na operacionalização do Fundo, não se limitando o controle externo exercido pelo Tribunal aos aspectos financeiros da gestão" (Enunciado disponível na ferramenta de pesquisa "Jurisprudência Selecionada" na página eletrônica deste Tribunal) .
11.	No mesmo sentido de que a complementação da União para o Fundef/Fundeb faz surgir a competência concorrente entre o TCU e os tribunais de contas dos estados ou municípios, menciono os Acórdão 1962/2017-TCU-Plenário (Relator Walton Alencar Rodrigues) , 4640/2012-1ª Câmara (Relatora Ministra Ana Arraes) , 3233/2017-2ª Câmara (Relator Ministro André de Carvalho) .
12.	Quanto à arguição de prejuízo ao contraditório, à ampla defesa e à segurança jurídica, na condição de relator do Acórdão 10452/2016-TCU-Segunda Câmara, sustentei que o longo decurso de tempo para instauração da tomada de contas especial não é, por si só, razão suficiente para levar à presunção de prejuízo à ampla defesa e, por consequência, a se considerarem iliquidáveis as contas. Eventual impedimento à plenitude do exercício de defesa, ou mesmo dificuldade na sua realização, deve ser provado, cabendo à parte o ônus dessa evidenciação. 
13.	Nesse contexto, cabe ressaltar excerto do Voto condutor do Acórdão 4372/2016-TCU-Segunda Câmara, em que o Relator Ministro-Substituto André Luís de Carvalho, ao abordar a questão da inobservância do prazo regulamentar para instauração de TCE e seu reflexo no exercício do contraditório e da ampla defesa do gestor, assim se posicionou:
"14. É bem verdade que esses processos tardios carregam maior risco de comprometimento do julgamento de mérito, na medida em que o longo tempo transcorrido até a notificação dos responsáveis, seja na fase interna ou externa daquele tipo de processo, poderá configurar violação ao princípio da ampla defesa, a depender da análise das circunstâncias do caso concreto. Com a finalidade de minimizar esse risco, em atenção aos princípios da racionalidade administrativa e da economia processual - correlatos ao princípio constitucional da eficiência -, andou bem o Tribunal ao facultar à autoridade competente a dispensa de instauração de TCE em se verificando a hipótese vertente [dispensa no envio de TCE quando houver transcorrido prazo superior a dez anos entre a data de ocorrência do dano e a notificação do responsável, art. 6º, inciso II, da Instrução Normativa TCU 71/2012].
15. A conclusão por ofensa ao devido processo legal - especificamente ao princípio da ampla defesa - em face do lapso superior a dez anos não prescinde, portanto, do exame detido da situação concreta. Somente o decurso de tempo não pode levar à presunção de prejuízo àquele valioso princípio e, por consequência, a se considerarem iliquidáveis as contas ou mesmo à extinção do processo sem julgamento de mérito. Com efeito, eventual impedimento à plenitude do exercício de defesa, ou mesmo dificuldade na sua realização, deve vir acompanhado de prova, cabendo à parte o ônus dessa evidenciação.
16.	Nessa linha tem se orientado a jurisprudência mais recente deste Tribunal:
'Somente o longo decurso de tempo entre a data da transferência dos recursos e a instauração da tomada de contas especial não é suficiente para o trancamento das contas, o qual só ocorrerá após a verificação de que o lapso temporal tenha prejudicado efetivamente o exercício, pelo responsável, do direito à ampla defesa e ao contraditório' (Rel. Ministro-Substituto Augusto Sherman Cavalcanti) ;
'O mero transcurso do tempo não é razão suficiente para o trancamento das contas ou para a não abertura de tomada de contas especial. É preciso que, além disso, haja fundadas razões para supor que o direito à defesa tenha sido prejudicado. A IN TCU 71/2012, assim como a revogada IN TCU 56/2007, condiciona a dispensa de instauração da TCE à inexistência de determinação em contrário do Tribunal' (Rel. Ministra Ana Arraes) ; e
'O longo decurso de tempo para instauração da tomada de contas especial não é, por si só, razão suficiente para levar à presunção de prejuízo à ampla defesa e, por consequência, a se considerarem iliquidáveis as contas. Eventual impedimento à plenitude do exercício de defesa, ou mesmo dificuldade na sua realização, deve ser provado, cabendo à parte o ônus dessa evidenciação'  (Rel. Ministro Augusto Nardes) ."
14.	Não é correto afirmar que o TCU só atuou mais de dez anos após os fatos, pois apurações iniciadas nos processos TC Processo 013.131/2008-5 e TC Processo 011.807/2015-6 foram suspensas para aguardar a conclusão da Tomada de Contas Especial 5.753/2009 e do Requerimento 3.956/2011 instaurados no TCM/CE, com o objetivo de evitar a duplicidade do esforço de controle e de integrar as deliberações dos órgãos de controle externo num todo uno e coerente, sem prejuízo da independência das instâncias. 
15.	Também improcede o argumento de que se está a exigir dos Responsáveis a apresentação de documentos inerentes à prestação de contas após o transcurso do prazo normativo para sua conservação. As ocorrências abordadas na citação estão lastreadas nos elementos apontados pelo FNDE, pelo Ministério Público do Município de Poranga/CE, pelo vereador Jonas Chaves Ferreira e por inspeção realizada pelo TCM/CE, cabendo aos responsáveis o ônus de desconstituí-las ou apontar elementos que extingam, justifiquem ou modifiquem as suas consequências jurídicas. 
16.	Sobre a tese da prescrição quinquenal lastreada no art. 1º da Lei 9.873/1999, cumpre trazer a lume que, segundo o entendimento fixado no Acórdão 1441/2016-TCU-Plenário, no processo de controle externo o instituto da prescrição da pretensão sancionatória subordina-se ao prazo geral indicado no art. 205 da Lei 10.406/2002 (Código Civil) , de dez anos, alicerçado nos seguintes fundamentos do Revisor, Ministro Walton Alencar Rodrigues:
	"Trata-se de incidente de uniformização de jurisprudência destinado a dirimir dúvida acerca da subsunção da pretensão punitiva do Tribunal ao instituto da prescrição.
	Assenta-se a controvérsia na interpretação de que a falta de disciplina da matéria na Lei 8.443/1992 revela a existência de lacuna a ser colmatada por meio de técnicas de integração, notadamente a analogia.
Rejeitei, em manifestações anteriores, o uso da analogia no caso em exame, porque o estabelecimento de regras para o exercício do poder punitivo, pelo Tribunal, constitui matéria de estrita reserva legal, a teor do que dispõe o art. 37, § 5º, da Constituição Federal. Acerca do tema, assim me pronunciei em assentadas anteriores:
[...]
Não acolhida a tese da imprescritibilidade da possibilidade de aplicação de multa, pelo Tribunal, o único prazo prescricional aplicável ao processo de controle externo é aquele indicado no Código Civil, em razão da natureza geral do comando contido no seu art. 205, que reproduzo:
'Art. 205. A prescrição ocorre em dez anos, quando a lei não lhe haja fixado prazo menor.'
Esta é a regra geral e não se pode ignorar que os institutos que integram a parte geral da legislação civil codificada espraiam-se por todo o ordenamento jurídico, suplementando-o e integrando-o.
[...]
Aplica-se, a partir desse raciocínio, o prazo prescricional indicado no art. 205 do Código Civil a todas as situações em que lei específica fixar prazo superior a dez anos, ou não dispuser sobre o tema.
Ao não dispor sobre o prazo de prescrição da pretensão punitiva do Estado, no exercício do controle externo, o único prazo admissível é aquele indicado na regra geral de prescrição, consignada no Código Civil.
O silêncio da Lei 8.443/1992, acerca da prescrição da multa, não abre lacuna a ser colmatada por analogia, mas hipótese de incidência da regra geral de prescrição, contida na legislação civil codificada.
Haveria, portanto, quando menos, lei formal, dispondo sobre a prescrição do dever-poder sancionador do Tribunal. A expressa disposição legal impede o uso da analogia, porque o instituto somente tem lugar na hipótese de omissão da lei. Essa, aliás, a dicção do art. 4º da Lei de introdução às normas do direito brasileiro, que transcrevo:
'Art. 4º Quando a lei for omissa, o juiz decidirá o caso de acordo com a analogia, os costumes e os princípios gerais de direito.' (grifos meus) 
No caso em exame, não há lacuna a ser preenchida por analogia com o direito público ou civil, mas regra de incidência direta, assentada no art. 205 do Código Civil.
Por essas razões, afasto-me das conclusões trazidas pelo e. relator, no sentido de que o Tribunal haveria de subordinar seu poder-dever de impor sanções à prescrição quinquenal, por ser esse o prazo preponderante 'no microssistema do Direito Público'.
Manifesto-me, pois, pela incidência da regra geral de prescrição assentada no Código Civil, aplicável a todos os casos em que a lei sobre ela não dispuser explicitamente.
Ainda que se pretendesse afastar da regra geral de prescrição, consagrada na legislação civil codificada, para buscar guarida na analogia, não se poderia adotar como premissa a existência de prazo geral de prescrição, a regular todas as matérias de direito público, porque tal entender não se mostra compatível com a necessária ampliação dos prazos prescricionais para infrações potencialmente mais graves. Essa a regra fundamental a permear o ordenamento jurídico pátrio.
O Código Penal estabelece prazos prescricionais maiores para crimes com penas privativas de liberdade mais longas, e menores, para ilícitos mais singelos. De igual sorte, a legislação civil codificada assenta a ocorrência de prazos prescricionais mais dilatados nos casos em que a pretensão do autor visa a proteger bem jurídico mais caro à sociedade.
Também na seara do direito administrativo, observa-se tal solução. A Lei 8.112/1990 fixa diferentes prazos prescricionais para ações disciplinares, consignando prazo de prescrição maior para as infrações mais graves, puníveis com demissão, cassação de aposentadoria ou disponibilidade e destituição de cargo em comissão, e menor para as infrações que suscitam apenas advertência.
Por essa razão, não é adequado padronizar o prazo prescricional de cinco anos na seara do direito administrativo. É certo que a infração que desperta o poder-dever de sanção do Tribunal, consagrado nos artigos 57 e 58 da Lei 8.443/1992 é muito mais grave que singela infração de trânsito, por exemplo.
Aliás, a própria fixação administrativa pelo TCU de prazo prescricional por demais exíguo conteria, até mesmo, negar vigência a previsão constitucional do art. 71, inciso VIII, segundo a qual incumbe ao TCU 'aplicar aos responsáveis, em caso de ilegalidade de despesa ou irregularidade de contas, as sanções previstas em lei, que estabelecerá, entre outras cominações, multa proporcional ao dano causado ao erário'.
Necessário, portanto, que o interesse do Estado em reprimir as condutas lesivas ao Erário ou contrárias ao interesse público encontre abrigo em prazo prescricional mais amplo que o assentado em normas destinadas a sancionar os autores de infrações administrativas menos graves aos olhos da sociedade."
17.	As preliminares de coisa julgada quanto ao pagamento de abono aos professores em 2005 e de ilegitimidade passiva em relação ao não pagamento desse abono em 2006, articuladas com base em julgados do Tribunal de Contas do Estado do Ceará, não prosperam diante da competência conferida ao TCU pelo art. 71 da Constituição Federal para exercer o controle externo da aplicação de recursos federais, o que se traduz como princípio da independência das instâncias.
18.	O conteúdo desse princípio informa que o TCU pode decidir de forma autônoma sobre as questões que lhes são afetas, sem a necessária vinculação a eventuais manifestações proferidas sobre o mesmo assunto, ainda que de natureza judicial. A independência das instâncias somente é excepcionada quando houver sentença penal transitada em julgado que negue a existência do fato ou sua autoria, em função do disposto no art. 935 do Código Civil, situações específicas em que a sentença faz coisa julgada nas esferas penal, civil e administrativa, conforme esclarece o Enunciado do Acórdão 2904/2014-TCU-Plenário, no qual atuei como Relator, disponível na ferramenta de pesquisa "Jurisprudência Selecionada".
19.	No mesmo sentido, o Enunciado do Acórdão 30/2016-TCU-Plenário (Relator Ministro Augusto Nardes) , também integrante da Jurisprudência Selecionada, afirma que:
	"O princípio da independência das instâncias permite ao TCU apreciar, de forma plena, a boa e regular gestão dos recursos públicos federais, mesmo nos casos em que as irregularidades também estejam sendo apuradas em outras instâncias administrativas ou judiciais. O juízo administrativo só se vincula ao penal quando neste último é afirmada, categoricamente, a inexistência do fato ou que o acusado não foi o autor do ilícito."
20.	O Voto condutor da decisão acima mencionada indica como precedentes do STF, v.g., os Mandados de Segurança 21.948-RJ, 21.708-DF e 23.625- DF, no que é acompanhado pelo STJ (MS 7080-DF, MS 7138-DF e 7042- DF) , corroborando o entendimento desta Corte de Contas manifesto nos Acórdãos 2.341/2007 (Relator Ministro-Substituto Augusto Sherman) , 2.521/2007 (Relator Ministro Valmir Campelo) , 2.529/2007 (Relator Ministro Aroldo Cedraz) e 185/2008 (Relator Ministro Guilherme Palmeira) , todos do Plenário; 309/2008 (Relator Ministro Augusto Nardes) e 6.641/2009 (sob a minha Relatoria) , ambos da 1ª Câmara; e Acórdão 5493/2011-TCU-Segunda Câmara (Relator Ministro Augusto Nardes) .
21.	A independência das instâncias não impede, entretanto, que o conjunto probatório apresentado pela Responsável em outro juízo seja considerado por este Tribunal na formação de sua convicção, o que efetivamente será realizado doravante, no exame de mérito das ocorrências. 
22.	Relativamente ao Fundef, a Denúncia que deu origem à Representação versada no TC Processo 013.131/2008-5 descreveu que parcelas devidas aos professores em 2005 e 2006, a título de abono salarial, não foram efetivamente pagas aos destinatários, resultando a não aplicação do mínimo de 60% da receita do aludido fundo, em contrariedade ao art. 22 da Lei 11.494/2007. 
23.	Especificamente quanto ao Fundef/2005, foi noticiado que a prestação de contas apresentada pela Prefeitura de Poranga/CE ao TCM/CE declarou o pagamento de oito abonos para professores do magistério das escolas de ensino fundamental, no valor total de R$ 387 mil, mas apenas R$ 80 mil teriam sido efetivamente pagos, não se sabendo o destino dos R$ 300 mil restantes (TC Processo 013.131/2008-5, peça 1, p. 6) .
24.	Os formulários eletrônicos do Sistema de Informações Municipais que compõem a prestações de contas de 2005 exibem as seguintes informações (TC Processo 013.131/2008-5, peça 1, p. 27-39) : 
	Data do cheque
	Valor (R$) 

	01/07/2005
	50.478,45

	11/10/2005
	60.000,00

	23/11/2005
	60.000,00

	 02/12/2005
	25.645,00

	07/12/2005
	25.645,00

	20/12/2005
	51.497,26

	22/12/2005
	51.497,26

	30/12/2005
	56.897,00

25.	Para instruir o TC Processo 013.131/2008-5, a Secretaria de Controle Externo no Estado do Ceará - Secex/CE, ora denominada Secretaria do TCU no Estado do Ceará - SEC/TCU, realizou diligência à Prefeitura de Poranga/CE e ao Conselho de Acompanhamento e Controle Social do Fundeb, bem como inspeção no Tribunal de Contas dos Municípios do Ceará, que por seu turno realizara inspeção em diversas Secretarias do aludido Município.
26.	Os achados da equipe de inspeção do TCM/CE referentes à pasta da Educação do Município de Poranga/CE foram sintetizados no Voto condutor do Acórdão 341/2010-TCU-Plenário (Relator Ministro Raimundo Carreiro) , abaixo transcrito:
"3.	Extraio da instrução elaborada pela Unidade Técnica, de forma resumida, as informações que se seguem, colhidas do Relatório de Inspeção do TCM/CE (fls. 50 a 83) , as quais, a meu ver, são essenciais para a confirmação dos indícios de irregularidades denunciados. São elas: existência de saques indevidos efetuados pelo Prefeito Municipal de Poranga/CE; registros contábeis irregulares de abonos para justificar saques efetuados indevidamente pelo Prefeito, em dissonância com os preceitos da Lei n° 9.424/96; não disponibilização de documentos de despesas realizadas com recursos do FUNDEF para o Conselho de Acompanhamento e Controle Social, descumprindo o disposto no art. 50 da Lei n° 9.424/96; documentos e depoimentos colhidos pelo TCM/CE confirmam os indícios de desvios de recursos públicos; dificuldades para  realização de inspeção por parte do TCM/CE, em virtude da inserção de informações contábeis eivadas de vícios no Sistema de Informações Municipais - SIM; registro contábil, em 2006, da saída de recursos para pagamento de abono, que não foi repassado aos docentes no exercício de 2006; atraso no pagamento de salários; salários pagos inferiores ao mínimo.
4. 	Diante das irregularidades constatadas, a Comissão de Inspeção do TCM/CE considerou claro o desvio de recursos, tendo a própria gestora do FUNDEF/FUNDEB e Secretária de Educação do Município reconhecido que o atraso nos pagamentos se deu em virtude de retiradas indevidas dos recursos da educação, autorizadas pelo Prefeito e pelo Secretário de Administração (fl. 62) .
5.	Vê-se, assim, que, de fato, estamos diante de irregularidades graves que certamente ensejaram prejuízos à concretização dos objetivos de manutenção e desenvolvimento da educação básica e de valorização de profissionais da educação, bem assim danos ao erário." 
27.	Pelos fundamentos acima expostos, a Representação do FNDE foi conhecida e considerada procedente por meio do Acórdão 341/2010-TCU-Plenário, aplicando-se ao Sr. Aderson José Pinho Magalhães a multa prevista no art. 58, inciso IV, da Lei 8.443/1992. Como dito anteriormente, o TC Processo 013.131/2008-5 não foi convertido em TCE, devido à existência de processo de Tomada de Contas Especial formalizado pelo TCM/CE (Processo 5.753/2008) .
28.	Neste TC Processo 014.938/2017-0, a Sra. Maria Aldenir Carreiro de Melo Pinho afirma que a questão do pagamento de abonos devidos aos professores em 2005 foi objeto da Tomada de Contas Especial 9679/2010 perante o TCM/CE, cujo Acórdão 5480/2010 teria atestado a regularidade dos pagamentos no total de R$ 381.659,97, com base em cópia das folhas de pagamentos por ela apresentada (documento 4 das alegações de defesa) .
29.	Não obstante a declaração de prescrição na Tomada de Contas Especial 5.753/2009 do TCM/CE, de fato o pagamento de abonos aos professores em 2005 também foi tratado na TCE 9.679/2010 daquele Tribunal, conforme se verifica em consulta ao sítio eletrônico www.municipios.tce.ce.gov.br. 
30.	No feito mais recente, a unidade instrutiva afirmou que a Responsável apresentou os extratos bancários da conta exclusiva do Fundef junto ao Banco do Brasil (CC 9.935-X) , bem como das folhas de pagamento no montante de R$ 381.659,97 que sanariam a falha relativa a 2005, em função do que a TCE foi julgada improcedente pelo Acórdão 5480/2010. 
31.	Ocorre que as folhas de pagamento anexadas àquele processo não estão disponíveis para consulta por via eletrônica. Deste modo, não se pode aderir à conclusão de mérito daquele órgão julgador sem verificar os documentos que serviram de base à sua convicção.
32.	Neste feito, as folhas de pagamento com as quais a Responsável busca demonstrar a regularidade dos pagamentos de abono salarial no ano de 2005 encontram-se à peça 22, p. 40, até a peça 24, p. 68. Delas se extraem as seguintes informações:
	N
	Processo/
Nota de Empenho
	Data
	Valor
 (R$) 
	Fontes de Recursos
	Localização
	Ordenadora de despesa
	Valores Parciais 
	Autentica-ção dos pagamentos

	1
	1202011/
1202006
	02/12/2005
	25.645,00
	Banco do Brasil, CC 9.935-X Fundef 60%
Cheque 8504695 R$ 3.000,00
Cheque 8504717 R$ 4.320,00
Caixa, CC 1111.000
Cheque 1202011 R$ 18.325,00
	Peça 22, p. 40-52
	Maria Aldenir Carreiro de Melo Pinho
	4.115,00
885,00
2.585,00
1.590,00
3.145,00
1.465,00
310,00
4.840,00
5.110,00
1.600,00
	Assinaturas dos benefi-ciários

	2
	0701003/
0701006
	01/07/2005
	50.478,45
	Banco do Brasil, CC 9.935-X Fundef 60%
Cheque 8500479 R$ 50.478,45
	Peça 22,
p. 53-65
	Maria Aldenir Carreiro de Melo Pinho
	9.735,26
9.704,10
3.200,00
4.804,80
504,20
1.941,60
6.303,00
2.696,80
3.554,80
8.033,90
	Assinaturas dos benefi-ciários

	3
	1222001/
1220002
	22/12/2005
	51.497,26
	Banco do Brasil, CC 9.935-X Fundef 60%
Cheque 8500525 R$ 51.497,26
	Peça 23,
p. 1-13
	Maria Aldenir Carreiro de Melo Pinho
	2.899,60
609,74
10.291,60
9.709,30
3.200,00
5.158,40
6.303,00
8.273,10
3.268,80
1.783,72
	Assinaturas dos benefi-ciários

	4
	1220013/
1216002
	20/12/2005
	51.497,26
	Caixa, CC 1111.000
Cheque 1220013 R$ 51.497,26
	Peça 23,
p. 14-26
	Maria Aldenir Carreiro de Melo Pinho
	6.303,00
2.899,60
609,74
3.200,00
5.158,40
8.273,10
3.268,80
1.783,72
9.709,30
10.291,60
	Assinaturas dos benefi-ciários

	5
	1209010/
1207001
	09/12/2005
	25.645,00
	Caixa, CC 1111.000
Cheque 1209010 R$ 25.645,00
	Peça 23,
p. 27-39
	Maria Aldenir Carreiro de Melo Pinho
	4.115,00
885,00
2.585,00
3.145,00
1.590,00
1.465,00
310,00
4.840,00
5.110,00
1.600,00
	Assinaturas dos benefi-ciários

	6
	1123008/
1101006
	23/11/2005
	60.000,00
	Bradesco CC 510.359-2 Fopag
Cheque 1123008 R$ 60.000,00
	Peça 23,
p. 40-73
	Não consta
	8.648,00
14.480,00
12.684,00
5.432,00
7.120,00
2.848,00
5.076,00
2.784,00
928,00
	Carimbo do Banco Bradesco

	7
	1230004/
1230006
	30/12/2005
	56.897,00
	Banco do Brasil, CC 9.935-X Fundef 60%
Cheque 8500533 R$ 56.897,00
	Peça 24,
p. 1-34
	Maria Aldenir Carreiro de Melo Pinho
	8.283,00
14.370,00
11.589,00
5.030,50
6.572,50
2.629,00
4.711,00
2.784,90
928,00
	Carimbo do Banco Bradesco

	8
	1011004/
1005001
	11/10/2005
	60.000,00
	Banco do Brasil, CC 9.935-X
Cheque 8500495 R$ 60.000,00
	Peça 24,
peça 35-68
	Não consta
	8.648,00
14.480,00
12.684,00
5.432,00
7.120,00
2.848,00
5.076,00
2.784,00
928,00
	Nenhuma

33. 	Os documentos acima mencionados demonstram a regularidade dos pagamentos indicados nas linhas 2, 3 e 7 supra. Todos os demais apresentam inconformidades, totais ou parciais. A folha de pagamento referente a 11/10/2005, no valor de R$ 60.000,00 (linha 8 supra) , consiste em mera listagem elaborada pela Prefeitura de Poranga/CE, sem autenticação de pagamento por instituição bancária ou de recebimento pelos beneficiários, portanto não possui valor probatório da despesa ali representada. 
34.	Os pagamentos realizados em 23/11/2005, 02/12/2005, 09/12/2005 e 20/12/2005, com recursos oriundos da Conta 510.359-2-Fopag do Banco Bradesco ou da Conta 1111.000 da Caixa (linhas 6, 1, 5 e 4 supra) , vulneram o disposto no art. 3º da Lei 9.424/1996, segundo o qual "os recursos do Fundo (...) são repassados automaticamente para contas únicas e específicas dos Governos Estaduais, do Distrito Federal e dos Municípios, vinculadas ao fundo, instituídas para esse fim e mantidas na instituição financeira de que trata o art. 93 da Lei 5.172/1966", qual seja, o Banco do Brasil S/A. 
35.	O mencionado dispositivo legal, com alterações promovidas pelos arts. 16 e 17 da Medida Provisória 339, de 28/12/2006, vigorou até o advento da Lei 11.494/2007, de 20/06/2007, cujos artigos 16 e 17 vieram incluir a possibilidade de os recursos serem repassados em contas únicas e específicas mantidas na Caixa Econômica Federal. 
36.	O art. 69, § 5º, da Lei 9.394/1996 - Lei de Diretrizes e Bases da Educação - LDB, abaixo transcrito, atribui ao órgão municipal da educação a responsabilidade de gerir as verbas reservadas para a manutenção e o desenvolvimento do ensino público: 
"Art. 69. A União aplicará, anualmente, nunca menos de dezoito, e os Estados, o Distrito Federal e os Municípios, vinte e cinco por cento, ou o que consta nas respectivas Constituições ou Leis Orgânicas, da receita resultante de impostos, compreendidas as transferências constitucionais, na manutenção e desenvolvimento do ensino público. 
 (...) 
§ 5º O repasse dos valores referidos neste artigo do caixa da União, dos Estados, do Distrito Federal e dos Municípios ocorrerá imediatamente ao órgão responsável pela educação, observados os seguintes prazos:
 (...) 
Art. 70. Considerar-se-ão como de manutenção e desenvolvimento do ensino as despesas realizadas com vistas à consecução dos objetivos básicos das instituições educacionais de todos os níveis, compreendendo as que se destinam a:
I - remuneração e aperfeiçoamento do pessoal docente e demais profissionais da educação;
II - aquisição, manutenção, construção e conservação de instalações e equipamentos necessários ao ensino;
III - uso e manutenção de bens e serviços vinculados ao ensino;
IV - levantamentos estatísticos, estudos e pesquisas visando precipuamente ao aprimoramento da qualidade e à expansão do ensino;
V - realização de atividades-meio necessárias ao funcionamento dos sistemas de ensino;
VI - concessão de bolsas de estudo a alunos de escolas públicas e privadas;
VII - amortização e custeio de operações de crédito destinadas a atender ao disposto nos incisos deste artigo;
VIII - aquisição de material didático-escolar e manutenção de programas de transporte escolar."
37.	Assim, a movimentação dos recursos financeiros creditados na conta bancária específica do Fundo deve ser realizada pelo Titular da Pasta da Educação (ou o responsável por órgão equivalente) do respectivo governo, tendo em vista a sua condição de gestor dos recursos da educação, solidariamente com o Chefe do Poder Executivo, mediante delegação de competência deste, para atuar como ordenador de despesas desses recursos. 
38.	A alegação da Responsável de que a ordenação de despesa teria sido delegada ao Secretário Municipal de Administração, por meio do Decreto 4/2005, de 1º de fevereiro de 2005, não a exime de responsabilidade, porque a delegação de que trata o referido normativo limita-se expressamente à ordenação de despesas com recursos do fundo geral do Município.
39.	Pelo fato de a Secretária Municipal da Educação não ter autorizado as despesas efetuadas em 11/10/2005 e 23/11/2005, poder-se-ia cogitar da exclusão de sua responsabilidade sobre essas operações. Todavia, como será visto a seguir, no período 2005/2007 constata-se uma série de despesas irregulares, sem uma atuação efetiva da parte dela para restabelecer a normalidade da movimentação dos recursos do Fundef/Fundeb, como seria esperado da gestora primária dos recursos.
40.	Pelo descumprimento do dever legal de gerir os recursos vinculados ao ensino, a Sra. Maria Aldenir Carreiro de Melo Pinho tornou-se responsável pelos dispêndios irregulares mencionados nos itens 33 e 34 supra. Embora a Administração Municipal esteja sujeita à especialização de funções e descentralização de atribuições, o Sr. Aderson José Pinho Magalhães, Prefeito, responde solidariamente pelas mesmas irregularidades por haver atuado como ordenador de despesas de fato, segundo depoimentos prestados ao TCM/CE.
 41.	Relativamente ao Fundef/2006, a Prefeitura declarou ao TCM/CE o pagamento de seis abonos aos professores, totalizando R$ 360.000,00, abaixo descritos:
	Data do cheque
	Valor (R$) 

	22/05/2006
	60.000,00

	20/06/2006
	60.000,00

	20/07/2006
	60.000,00

	30/08/2006
	60.000,00

	28/09/2006
	60.000,00

	15/12/2006
	60.000,00

42.	A Prefeitura não apresentou à equipe de inspeção os comprovantes de pagamento. As alegações de defesa da Sra. Maria Aldenir Carreiro de Melo Pinho a esse propósito são as seguintes: 
	a) não assinou qualquer dos empenhos questionados;
	b) o Acórdão 4423/2016 do TCM/CE, de 10/08/2016, atribuiu efeito suspensivo ao Recurso de Revisão por ela interposto no Processo 10.966/2010, em função da arguição de errônea identificação ou individualização do responsável (peça 24, p. 70-79) ;
	c) procurou espontaneamente a comissão de inspeção do TCM/CE para denunciar que os abonos salariais em questão não foram pagos nem por via bancária nem por tesouraria, e sim "foram autorizados e lançados pelo prefeito licenciado, Sr. Aderson José Pinho Magalhães" (auto de declaração à peça 24, p. 81/82) ;
	d) o então Secretário de Finanças confirmou, perante a referida comissão de inspeção, as retiradas irregulares dos recursos do Fundef/Fundeb, mediante transferências para outras contas da Prefeitura, seguidas de saques mediante cheques à tesouraria (peça 24, p. 83/84) ;
	e) havia delegação de competência do Prefeito ao Secretário Municipal de Administração, datada de 1º/02/2005, para atos de ordenação de despesas (peça 24, p. 87) ;
	f) o atraso nas folhas de pagamento dos profissionais da educação foi sanado entre julho e dezembro de 2012 (peça 24, p. 89-92) .
43.	De fato, os depoimentos prestados à equipe de fiscalização do TCM/CE, presentes no TC Processo 013.131/2008-5, dão conta de que as despesas foram autorizadas pelo ex-Prefeito e registradas como despesas do Fundef pelo Contador, Sr. Francisco das Chagas Pinho (peça 2, p. 10) . Contudo, a responsabilidade do ex-Prefeito não exclui a da Secretária Municipal de Educação. 
44.	Os relatórios analíticos da prestação de contas do Fundef referentes ao exercício de 2006, presentes no TC Processo 013.131/2008-5, mostram que a Sra. Maria Aldenir Carreiro de Melo Pinho participou dos processos de pagamento, na condição de gestora dos empenhos:
	Nota de empenho
	Data do empenho
	Gestor do empenho
	Documento da Liquidação
	Data
	Responsável
	Localização
 (Peça 1) 

	05022007
	02/05/2007
	Maria Aldenir Carreiro de Melo Pinho
	200605
	02/05/2006
	Francisco das Chagas Pinho
	p. 27

	0710001
	10/07/2006
	Maria Aldenir Carreiro de Melo Pinho
	200607
	20/07/2006
	Francisco das Chagas Pinho
	p. 28

	0810001
	10/08/2006
	Maria Aldenir Carreiro de Melo Pinho
	200608
	30/08/2006
	Francisco das Chagas Pinho
	p. 29

	0908002
	08/09/2006
	Maria Aldenir Carreiro de Melo Pinho
	200609
	28/09/2006
	Francisco das Chagas Pinho
	p. 30

	1201006
	1º/12/2006
	Maria Aldenir Carreiro de Melo Pinho
	200612
	15/12/2006
	Francisco das Chagas Pinho
	p. 31

45. 	Embora a Sra. Maria Aldenir Carreiro de Melo Pinho não tenha atuado como ordenadora das despesas acima, deu sequência à emissão de uma série de notas de empenho, mesmo ciente de que os abonos salariais devidos aos professores em meses anteriores não haviam sido pagos, quando deveria ter atuado para elucidar a destinação dos recursos e se opor à continuidade dos dispêndios irregulares. Por um longo período, ela não se desincumbiu do dever de zelar para que os recursos vinculados ao ensino fossem aplicados nas devidas finalidades, o qual lhe assiste por força do mencionado art. 69, § 5º, da Lei 9.394/1996. 
46.	Quanto à alegação de que a Sra. Maria Aldenir Carreiro de Melo Pinho teria denunciado espontaneamente as irregularidades na gestão dos recursos do Fundef/Fundeb para a comissão de fiscalização do TCM/CE, observa-se que, apesar de as irregularidades na gestão de recursos do Fundef/Fundeb ter se iniciado em 2005 e se prolongado até 2007, a referida gestora somente prestou informações ao TCM/CE durante a inspeção realizada no Município de Poranga/CE em 17 a 19/10/2007, após a Representação do membro do Ministério Público daquela Comarca. Não se verifica, de parte da mencionada Responsável, qualquer protagonismo na elucidação dos gastos ou na interrupção da cadeia de movimentações indevidas.
47.	A regularização dos pagamentos devidos aos professores em 2012 não tem o condão de excluir a irregularidade das movimentações indevidas realizadas em 2006, que em si mesmas caracterizam retiradas indevidas dos recursos da conta corrente específica. Assim, tenho por caracterizado o dano referente aos recursos do Fundef/2006, sob a responsabilidade da Sra. Maria Aldenir Carreiro de Melo Pinho, nos termos do art. 69, § 5º, da LDB, e do Sr. Aderson José Pinho Magalhães, Prefeito, efetivo ordenador das despesas, segundo depoimentos prestados ao TCM/CE, em contrariedade àquele dispositivo legal.
48.	Quanto ao Fundeb/2007, o TC Processo 011.807/2015-6 menciona (peça 1, p. 11-12) 24 transferências irregulares da conta específica (20.501-X) para a conta geral da Prefeitura 7.222-2, no montante de R$ 342.285,00, no período de 30/03/2007 a 19/09/2007, e duas transferências irregulares da referida conta específica para a conta geral da Prefeitura 14.415-0, no total de R$ 16.000,00, em 19 e 20/07/2007, todas elas comprovadas pelos extratos bancários da conta 20.510-X (peça 1, p. 14-17) :
49.	Sobre essas movimentações a Sra. Maria Aldenir Carreiro de Melo Pinho não formulou alegações de defesa, muito embora elas tenham sido contempladas no subitem 1b da citação.
50.	A transferência dos recursos da conta específica do Fundeb para as contas da Prefeitura caracteriza o descumprimento do art. 21 da Lei 11.494/2007, segundo a qual os recursos do Fundo "devem ser utilizados em ações consideradas como de manutenção e desenvolvimento do ensino para a educação básica pública, conforme disposto no art. 70 da Lei 9.394/1996", bem como ao art. 17 do mencionado diploma, que impõe o depósito e a movimentação dos recursos do Fundeb em conta única e específica dos Governos Estaduais, do Distrito Federal e dos Municípios. 
51. 	A responsabilidade da Sra. Maria Aldenir Carreiro de Melo Pinho decorre do art. 69, § 5º, da Lei 9.394/1996, transcrito anteriormente, segundo o qual o órgão responsável pela educação é o gestor dos recursos da educação. O Decreto 6.253/2007 reitera a responsabilidade das Secretarias Municipais da Educação pelos recursos do Fundeb, nos termos seguintes:
"Art. 8º  Os recursos do FUNDEB serão automaticamente repassados para as contas únicas referidas no art. 17 da Lei nº  11.494, de 2007, e movimentadas exclusivamente nas instituições referidas no art. 16 dessa Lei, conforme ato da Secretaria do Tesouro Nacional.
Parágrafo único.  Os recursos dos Fundos, creditados nas contas específicas a que se refere o caput, serão disponibilizados pelos Estados, pelo Distrito Federal e pelos Municípios aos respectivos órgãos responsáveis pela educação e pela gestão dos recursos, na forma prevista no § 5º do art. 69 da Lei nº  9.394, de 1996 - LDB."
52.	Não é demais lembrar que incumbe ao gestor de recursos federais o ônus de comprovar que os utilizou corretamente, nos termos do art. 70, parágrafo único, da Constituição Federal, do art. 93 do Decreto-lei 200/1967 e 66 e 145 do Decreto 93.872/1986. Para tanto, deve demonstrar a sua efetiva destinação aos objetivos pretendidos por meio de documentação apta, nos termos das normas legais aplicáveis, para revelar o vínculo existente entre o gasto e a ação realizada.
53.	Por não ter se desincumbido do ônus de efetuar os dispêndios em conformidade com as normas de regência, a Sra. Maria Aldenir Carreiro de Melo Pinho, Secretária Municipal da Educação, deve ter suas contas julgadas irregulares, com fundamento no disposto pelo art. 16, inciso III, alíneas b e c, da Lei 8.443/1992 e condenada ao pagamento do débito correspondente, nos termos do art. 19, caput, do referido diploma. 
54.	O Sr. Aderson José Pinho Magalhães, Prefeito, sujeita-se a igual sorte, porque mesmo sem ser o gestor primário dos recursos em exame, exerceu sobre eles a gestão de fato, conforme elementos coligidos pela Comissão de Inspeção do TCE/CE.
55.	Em razão da gravidade da infração apurada, cabe aplicar aos Responsáveis a multa prevista no art. 57 da mencionada lei, em valor proporcional aos danos posteriores a 19/04/2007, haja vista que a pretensão sancionatória sobre danos anteriores a essa data foi colhida pela prescrição decenal, contada de 19/04/2017, data em que o Plenário do TCU ordenou a citação dos Responsáveis, por meio do Acórdão 777/2017-TCU-Plenário. 
56.	Registo que não se está a apenar duplamente o Sr. Aderson José Pinho Magalhães, pois a multa do art. 58, inciso IV, da Lei 8.443/1992 que lhe foi aplicada por intermédio do Acórdão 341/2010-TCU-Plenário decorreu da irregularidade no pagamento de abonos salariais aos professores em 2005 e 2006, apurada no TC Processo 013.131/2008-5, e a penalidade que ora se lhe aplica tem como fato gerador os danos decorrentes das transferências indevidas da conta específica do Fundeb para as contas gerais do Município ocorridas em 2007.  
57.	Por fim, cumpre encaminhar cópia do Acórdão a ser proferido, acompanhado do respectivo Relatório e Proposta de Deliberação, à Procuradoria da República no Estado do Ceará, com fundamento no art. 16, § 3º, da Lei 8.443/1992, assim como as demais providências indicadas no Parecer do Parquet.
  	Ante o exposto, manifesto-me por que seja adotada a deliberação que ora submeto a este Colegiado.
T.C.U., Sala das Sessões, em 13 de maio de 2020.
MARCOS BEMQUERER COSTA
Relator